【裁判字號】    92,判,1012
【裁判日期】    920731
【裁判案由】    公平交易法
【裁判全文】
最  高  行  政  法  院  判  決                  九十二年度判字第一○一二號
    上  訴  人  旭地建設股份有限公司
    代  表  人  甲  ○
    被 上訴 人  行政院公平交易委員會
    代  表  人  乙○○
右當事人間因公平交易法事件，上訴人對於中華民國九十一年三月十五日臺北高等行
政法院九十年度訴字第一一七五號判決，提起上訴，本院判決如左：
    主  文
上訴駁回。
上訴審訴訟費用由上訴人負擔。
    理  由
一、本件上訴人主張：（一）系爭廣告發生於民國八十三年四月間，被上訴人之行政
    處分於八十九年八月七日作成，而公平交易法於八十八年二月三日修正，準此，
    被上訴人之原處分暨原判決所依據之公平交易法第二十一條、第四十一條，究係
    八十三年行為時之公平交易法，抑八十九年處分時之公平交易法，原判決未予論
    述，顯已違反中央法規標準法第十八條及鈞院七十二年判字第一六五一號判例，
    構成行政訴訟法第二百四十三條第一項判決不適用法規或適用法規不當之違背法
    令。（二）公平交易法第四十一條之規範目的，係針對現實尚在進行中之廣告不
    實行為，並不及於早已停止或現實不存在之廣告。被上訴人自認處分當時上訴人
    已未再使用八十三年間之系爭廣告；且原判決倘就系爭廣告是否存在或是否仍在
    使用有懷疑，本應依行政訴訟法第一百三十四條規定，調查其他必要證據，並依
    最高法院二十九年度上字第五○二號判例要旨，將調查證據之結果、內容與應證
    事實之關聯，記明於判決，原判決不但未依法調查證據，且就現實不存在廣告所
    為猜測之防堵行為，不但已逾公平交易法第四十一條之規範內容，且違反依法行
    政原則、罪刑法定原則及正當法律程序原則，構成行政訴訟法第二百四十三條第
    一項判決不適用法規或適用法規不當之違背法令。且原判決針對根本不可能再使
    用之系爭廣告，謂上訴人違反公平交易法，其論述有行政訴訟法第二百四十三條
    第二項第六款所定判決理由矛盾之當然違背法令。（三）原判決將臺北縣政府北
    府工使字第○九一○○二五五一六號函中，有關「遊憩設施」有利於上訴人之部
    分，隻字未提，致無法正確判斷系爭廣告有無違規情事，揆諸最高法院二十九年
    上字第八四二號裁判要旨，原判決難謂無行政訴訟法第二百四十三條第二項第六
    款判決不備理由之當然違背法令。（四）系爭廣告縱涉有建築法規之爭議，非屬
    公平交易法規範之範疇，自無依公平交易法處分之問題，原判決將建築法規與公
    平交易法混為一談，交相適用，構成行政訴訟法第二百四十三條第一項判決不適
    用法規或適用不當之違背法令，為此求為廢棄原判決，確認原處分無效，或撤銷
    訴願決定及原處分。
二、被上訴人則以：（一）原判決就公平交易法第二十一條第一項、第四十一條等相
    關法規，均指明為行為時公平交易法，上訴人指為不適用法規或適用不當之違法
    ，顯無足採。（二）按行為時公平交易法第四十一條規定，被上訴人對上訴人違
    反同條第二十一條之行為，自得命其停止該違法行為，不得謂處分當時上訴人並
    無使用該廣告，即謂被上訴人不得依法命其停止。果如上訴人所述，除非處分時
    適巧被處分人正為違法行為，否則無以為處分，嗣後因並無依公平交易法第四十
    一條所為停止或改正之處分，違法者又可恣意再為相同違法行為，上訴人之主張
    顯與行為時公平交易法第四十一條遏止之違法行為規範目的不相容。至於上訴人
    援引最高行政法院八十三年判字第一五七七號判決及最高法院八十六年度台上字
    第五六五號判決，其要旨為行為主體不存在，最高行政法院八十一年度判字第七
    七四號判決要旨在商標專用權之權利不存在，均非本案得比附援引。（三）公平
    交易法第二十一條所規範者，係禁止事業於商品或其廣告上，或以其他使公眾得
    知之方法，就交易相關事項，為虛偽不實或引人錯誤之表示或表徵，上訴人之違
    法行為，於系爭廣告上為虛偽不實及引人錯誤之表示，被上訴人命其停止該項違
    法之虛偽不實及引人錯誤之表示，並無所謂客觀自始不能之情形。此與上訴人於
    八十三年間所使用之特定廣告，是否現實尚在使用中無關，即公平交易法第二十
    一條在於遏止虛偽不實及引人錯誤之表示，上訴人僅執其主觀尚未再使用相同廣
    告，即率指原判決違法，實無足採。（四）上訴人指稱原判決違反正當法律程序
    ，惟其所稱，無非以廣告早已停止使用且房屋已銷售完畢為由，此充其量僅為上
    訴人之嗣後主觀狀況，與客觀上系爭違法之虛偽不實及引人錯誤之表示有無被使
    用之可能性無關，原處分命其停止自為適法，且此亦與上訴人所稱之正當法律程
    序、罪刑法定主義或依法行政原則無關。（五）上訴人指摘原判決未就上訴人提
    出之臺北縣政府北府工使字第○九一○○二五五一六六號函論駁，有判決不備理
    由之違法，惟本案所涉係上訴人系爭建案相關公共設施是否為違規使用，而於廣
    告上為虛偽不實及引人錯誤之表示。原判決引據臺北縣政府歷次函覆，已可確認
    相關公共設施均為違規使用，則原處分自無違法不當。原判決對臺北縣政府北府
    工施字第Ｂ五六八號函及工使字第○九一○○二五五一六六號函就遊憩空間是否
    免辦變更使用，以及是否影響違規使用之認定，均已綜合臺北縣政府歷次意見而
    為認定，對上訴人該項攻擊防禦方法如何斟酌，如何判斷事實之真偽，及如何形
    成心證之理由，並無所載理由不明瞭或不完備之情形等語，資為抗辯。
三、原審斟酌全辯論意旨及調查證據之結果，以：（一）系爭廣告之是否可能再使用
    並非以上訴人之主觀意願為據，而應以上訴人建築物之現況及一般社會通念加以
    判斷，只要客觀上有使用之可能，即有命其停止使用之必要。（二）查上訴人於
    系爭廣告上明列系爭建案計有游泳池、籃球場、迴力球場、桌球場、健身房、Ｋ
    ＴＶ視聽中心兼ＫＴＶ、托兒所等十六項公共休閒設施，並於地下一樓平面參考
    圖繪有上述多項室內休閒設施之位置，該等休閒設施之興建為上訴人銷售系爭建
    案之促銷重點項目之一，相對於其他未規劃該等設施之同業競爭者，即具有一定
    之競爭優勢。因預售屋之交易特性，交易相對人悉依憑廣告以認識其所購建築物
    之外觀、設計、格局配置及公共設施等，並據為是否交易之參考，故廣告對預售
    屋之銷售，在競爭上有絕對影響，而相關公共設施之興建與合法使用，亦為消費
    者於選購房屋時之重要考慮因素，倘事業在廣告上對於建物公共設施之興建與其
    合法性為虛偽不實或引人錯誤之表示或表徵，即有違公平交易法第二十一條之虞
    。查系爭建案地下一樓之公共休閒設施，雖與系爭廣告列示之公共休閒設施項目
    及圖示位置相符，惟系爭廣告所繪之游泳池、ＫＴＶ視聽中心、托兒所、健身房
    及迴力球場，均非原核准用途「遊憩設施」之使用項目，上訴人卻於系爭廣告上
    繪製該等設施，使消費者誤認該等設施可合法使用。雖上訴人於本院審理中提出
    臺北縣政府工務局九十年三月二十九日北工施字第Ｂ五六八號函，惟該函僅係臺
    北縣政府所屬工務局函復上訴人所表示之見解，嗣經本院再向臺北縣政府函詢該
    府工務局之上開函示是否正確無誤，該府於九十一年一月十四日以北府工使字第
    ○九一○○二五五一六號函復，足認該等公共休閒設施確屬違規使用，不但依建
    築法第九十條第一項規定可以連續處以罰鍰，更得依同條第二項規定，予以停止
    供水、供電或封閉、強制拆除，是上訴人以誇大不實之廣告誘使交易相對人與其
    交易之行為，顯係引人錯誤之表示，有違行為時公平交易法第二十一條第一項規
    定，被上訴人依調查所得命上訴人自處分書送達之次日起立即停止前述虛偽不實
    及引人錯誤之表示，經核並無不妥。（三）查被上訴人並非指摘上訴人未依廣告
    設置公共休閒設施，而係認上訴人既於系爭預售屋廣告上明列多項公共休閒設施
    ，交易相對人自會產生建商將依圖施作且各項設施均可合法使用之合理期待，然
    上訴人於申請建造執照或使用執照時，均未將游泳池、ＫＴＶ視聽中心、托兒所
    、健身房及迴力球場設施，依建築法規定納入建築圖說，而係在取得使用執照後
    以二次施工方法設置上開設施，使購屋者於交屋後，處於違法使用之狀態，此顯
    非購屋者在看到系爭廣告及作成交易決定當時所得預料，系爭廣告難謂無引人錯
    誤之情事。有關游泳池部分，上訴人雖稱係以原申請之水池作為游泳池使用，然
    依臺北縣政府八十七年九月十七日八七北府工使字第二九四一七三號函、八十九
    年七月四日八九北府工使字第一五五五一一號函、八十九年九月一日八九北府工
    使字第二一○二二四號函述，此仍屬違規使用，所訴建築管理單位業已放寬規定
    ，舊設施可申請補正云云，姑不論上訴人迄未協助系爭建物住戶補辦申請，且益
    可證明上訴人於八十三年銷售系爭建物時，即明知原申請之景觀水池不得作為游
    泳池使用，而仍於廣告中為此訴求，其引人錯誤之意圖至為明顯。上訴人主張已
    明白告知購戶，並將建造執照平面圖置於現場云云，並未舉證以實其說，縱其確
    將建築執照置於銷售現場，是否足以袪除購屋者自系爭廣告所得之錯誤印象，實
    有疑問。綜上所述，原處分並無違誤，訴願決定予以維持，亦無不合，上訴人先
    位聲明請求確認原處分無效，及後位聲明請求撤銷之，均無理由，因而駁回上訴
    人之訴。
四、本院按：「各機關受理人民聲請許可案件適用法規時，除依其性質應適用行為時
    之法規外，如在處理程序終結前，據以准許之法規有變更者，適用新法規。但舊
    法規有利於當事人而新法規未廢除或禁止所聲請之事項者，適用舊法規。」中央
    法規標準法第十八條定有明文。此規定係適用於人民聲請許可案件，苟非屬此類
    案件，即無適用該條規定之餘地。查本件被上訴人據以為原處分之法律，為行為
    時（即八十三年）公平交易法第二十一條第一項、第四十一條，原判決已予明載
    ，上訴人指原判決未予論述，殊有誤會。另本件被上訴人以上訴人有違反行為時
    公平交易法第二十一條第一項之行為，爰處分自處分書送達之次日起立即停止虛
    偽不實及引人錯誤之表示。是本件核非屬人民聲請許可案件，而無中央法規標準
    法第十八條規定之適用，上訴人主張原判決有違中央法規標準法第十八條及本院
    七十二年判字第一六五一號判例，自無可取。次按「公平交易委員會對於違反本
    法規定之事業，得限期命其停止、改正其行為或採取必要更正措施，並得處新臺
    幣五萬元以上二千五百萬元以下罰鍰；逾期仍不停止、改正其行為或未採取必要
    更正措施者，得繼續限期命其停止、改正其行為或採取必要更正措施，並按次連
    續處新臺幣十萬元以上五千萬元以下罰鍰，至停止、改正其行為或採取必要更正
    措施為止。」公平交易法第四十一條定有明文。此之「停止」，應包括「將來不
    得再為相同之違法行為」。是被上訴人命上訴人停止為違反公平交易法第二十一
    條規定之行為，不論上訴人是否已停止為廣告行為，被上訴人均得命其停止為之
    。另關於遊憩設施部分，原判決已就有利、不利上訴人部分，敘述其可採與否之
    理由，非謂對有利上訴人部分隻字不提，上訴人指摘原判決此部分理由不備，尚
    非可採。又上訴人製作之廣告涉及建築法規部分，本件被上訴人係認上訴人興建
    之房屋有違反建築法規之處，而其於廣告中就此為虛偽不實或引人錯誤之表示或
    表徵。經查上訴人所為係屬違反公平交易法第二十一條第一項之行為，上訴人謂
    此僅屬建築法規問題，而不涉公平交易法云云，亦不足採。綜上所述，本件原判
    決並無違誤，上訴意旨執前開各詞為指摘，求予廢棄，為無理由，應予駁回。
據上論結，本件上訴為無理由，爰依行政訴訟法第二百五十五條第一項、第九十八條
第三項前段，判決如主文。
中    華    民    國    九十二      年      七        月    三十一      日
                    最 高 行 政 法 院  第 三 庭
                                審 判 長 法  官      葉  振  權
                                         法  官      鄭  淑  貞
                                         法  官      吳  錦  龍
                                         法  官      劉  鑫  楨
                                         法  官      吳  明  鴻
右  正  本  證  明  與  原  本  無  異
                                         法院書記官  阮  桂  芬
中    華    民    國    九十二      年      八        月      一        日


司法院資訊處製作；財團法人民間司法改革基金會備份。
